行　政　法　院　判　決　　　　　　　　　　　　　　八十七年度判字第七五八號
　　原　　　告　合豐記凡而股份有限公司
　　代　表　人　甲　○
　　被　　　告　財政部臺灣省中區國稅局
右當事人間因營利事業所得稅事件，原告不服行政院中華民國八十六年十月八日台八
十六訴字第三八七九○號再訴願決定，提起行政訴訟，本院判決如左︰
　　主  文
原告之訴駁回。
　　事  實
緣原告民國八十一年度營利事業所得稅結算申報，列報全年所得額新台幣（下同）四
四二、五○五元。被告以原告逾期未提示帳簿憑證及有關文據供核，乃依其他金屬製
品製造業之同業利潤標準（行業標準代號三四○九－九九）純利率百分之十核定其營
業淨利為六、七三八、八三○元，加計非營業收入一四三、六○八元，核定其全年所
得額為六、八八二、四三八元。原告不服，申經復查結果，准予增列非營業損失一九
一、三五九元，變更核定全年所得額為六、六九一、○七九元。原告仍不服，提起一
再訴願，遞遭決定駁回，遂提起行政訴訟，茲摘兩造訴辯意旨於次：
原告起訴意旨及補充理由略謂：一、按「稽徵機關進行調查或復查時，納稅義務人應
提示有關各種證明所得額之帳簿、文據，其未提示者，稽徵機關得依查得之資料或同
業利潤標準，核定其所得額」為行為時所得稅法第八十三條第一項所規定。又「本法
第八十三條所稱帳簿文據，其關係所得額之一部或關係課稅年度中某一期間之所得額
，而納稅義務人未能提示者，稽稽機關得就該部分依查得之資料或同業利潤標準核定
其所得額」復為同法施行細則第八十一條所規定。所稱未提示，兼指帳簿文據全部未
提示，或雖提示而有不完全、不健全或不相符者，均有其適用，業經行政法院著有六
十一年判決可資參照；惟如後送資料明確而可供查核者，稽徵機關自仍須依法查核，
不宜全部逕行核定，自不待言，行政法院八十四年度判字第一二六五號判決、第六四
四號判決意旨可資參考。二、原告所產銷者係閘門凡而、球塞凡而、半開凡而、橫式
逆止閥、角閥等產品，各產品每每因規格如1/4"、3/8"、1/2"、1"、4"之不同，內徑
有無攻牙之差異以及客戶要求之不一而有若干變化，原告已悉數記載於發票存根聯，
必然是部分發票以英文加以記載（諸如BRASS STOP & WASTE VALVE 1/2" SWS, BRASS
BOILER DRAINS 1/2"BD-1等，此亦為再訴願決定所承認），再訴願決定不察亦未加詢
問，竟謂銷貨發票僅開立1/2"凡而，究係何類，難以認定，從而逕行核定，不但背離
事實，且與「其未提示之帳簿文據有關係之該部分，始能因其未為提示而依查得資料
或同業利潤標準，核定該部分之所得額」之法理不符。三、原告向來開立發票，皆如
此記載，且八十年度以前亦均經稽徵機關依法調查核定在案，從未發生銷貨品名籠統
無法勾稽進、銷情事，為何八十一年度查帳，在同樣的法規及人員的架構下，卻與往
年迥異﹖為此原告按產品種類、規格、攻牙、客戶別，作更細的分類（重新分類後，
產品逾七十項），重編成品產、銷、存表，原料進、耗、存表，直接材料明細表及單
位成本分析表，衡諸鈞院八十四年度判字第一二六五號判決及六四四號判決意旨，當
由被告重行查核決定，始稱合法。四、製造業之營業成本係包括材料耗用、直接人工
及製造費用，必於該三部分均無法查核時，始能依行為時所得稅法第八十三條第一項
規定，按同業利潤標準核定其營業成本，倘直接人工及製造費用尚可查核，而材料耗
用無法查核時，則應依行為時查核準則第五十八條規定之順序，查核其材料耗用，再
併同直接人工及製造費用核定其營業成本。原告本期營業成本項下列報直接人工一二
、九一九、○○○元及製造費用九、七五五、一六九元，佔當期成本近四○；惟被
告、訴願機關、再訴願機關均未釋明原告申報之直接人工及製造費用不能查核之理由
，即遽依行為時所得稅法第八十三條第一項規定，全部按同業利潤標準核定所得額，
衡諸行政院台八十六訴字第三○八六八號決定書，顯然不適法。其次被告、訴願機關
及再訴願機關指摘原告八十一年一月十二日至十二月十二日止計十九批進貨發票未載
明數量，無法查核，並片面推翻原告行政救濟中舉證之送貨單，從而全部逕行決定，
亦不合理且有違比例原則。因為該等進貨金額佔原告全年材料耗用金額不到六，換
言之，有九四以上的材料耗用皆可查核，為何仍予全面逕行核定﹖更何況該十九批
進貨，可調原供應商前來查核，不難驗證其送貨之真實性﹖從而調查核定。五、被告
於八十七年一月七日中區國稅法字第八六○○七六四八七號答辯狀中明：「原告於
復查及訴願、再訴願階段及行政訴訟均訴稱重編資料供核，惟仍不符規定致未能依帳
證查核，已如前述，行政訴訟時亦無新事證，所訴核無足採據。」然原告依法提起行
政訴訟時已檢附重行編製之成品產銷存明細表' 直接進耗存明細表、直接材料明細表
及單位成本分析表等各一份呈送鈞院；惟事後未再檢附一份予被告，而被告不察亦未
加詢問，竟以片面論斷，謂行政訴訟時無新事證，所訴核無足採證，予以駁回原告之
訴。明顯與行政法院八十四年度判字第一二六五號判決、第六四四號判決意旨相違，
又與「本法第八十三條所稱帳簿文據，其關係所得額之一部或關係課稅年度中某一期
間之所得額，而納稅義務人未能提示者，稽徵機關得就該部分依查得之資料或同業利
潤標準核定其所得額」規定不相符，原告實難信服。六、被告於答辯書中提出之疑問
及異議，原告業已重行編製之表報，可供充份查核，被告只須依法重新調帳查核，即
有合理解釋。七、綜上，本案之原處分、訴願及再訴願決定之認定用法，均顯有違誤
，請將再訴願決定、訴願決定及原處分均撤銷等語。
被告答辯意旨略謂：一、按「稽徵機關進行調查或復查時，納稅義務人應提示有關各
種證明所得額之帳簿、文據；其未提示者，稽徵機關得依查得之資料或同業利潤標準
，核定其所得額。」為所得稅法第八十三條第一項所明定。「本法第八十三條所稱之
帳簿文據，其關係所得額之一部或關係課稅年度中某一期間之所得額，而納稅義務人
未能提示者，稽徵機關得就該部分依查得之資料或同業利潤標準核定其所得額」為同
法施行細則第八十一條所規定。所謂未提示，兼指帳簿文據全部未提示，或雖提示而
有不完全、不健全或不相符者，均有其適用，鈞院著有六十一年判字第一九八號判例
及八十二年度判字第二○八八號、第二七二○號等判決可資參照。又「帳簿文據，其
關係所得額之一部而未能提示者，依所得稅法施行細則第八十一條之規定辦理。但其
核定所得額，以不超過當年度全部營業收入依同業利潤標準核定之所得額為限。」復
為營利事業所得稅查核準則第六條第一項所明定。二、本件原告以於被告原查核期間
適逢其會計主管人員請產假，致未能依限提示帳證資料供核，其後備妥相關資料，希
准予重新查核，申經復查結果，原處分就原告復查時提示之帳證資料與發票所載交易
日期、品名、數量及相關成本帳載紀錄相互核對，仍有下列情形致營業成本無法依行
為時營利事業所得稅查核準則第五十八條順序查核原物料耗用勾稽其產品產銷存：(一)
依據銷貨發票存根聯勾稽核對，其中銷貨品名僅記載「凡而」，未詳細記載產品型號
規格者頗多，而本期製造及銷售是項貨品多達四十餘類，該等發票存根聯雖經原告反
推以鉛筆加註編號歸類，惟無詳細型號規格，又無其他資料可資佐證，本期產銷存無
法查核。(二)本期原料銅進貨紀錄，自一月十二日至十二月十二日有十九批次進貨發票
品名僅載為銅或銅條一批，未載明其單價及數量，復查時雖以鉛筆註記推算其數量及
單價，惟本期原料銅之實際進貨數量及單價為何，原告未能提示其他資料供核，亦無
從查核。(三)存貨帳本期記載進貨種類有銅、鋅、銑把手及湯匙把手等項，惟總帳載明
尚有物料：帽7/16青銅、特弗龍中口、錏條、銅零件，精製樹脂砂、青銅、鹽酸、青
化銅、鋼珠、鋼板、螺絲及磨光丸等項進貨金額為三、四二○、○○四元，原告平時
未紀錄領用情形，僅於年底一次全部轉入營業成本，且物料進貨亦僅記載金額而未載
明單位及數量，致物料耗用無法勾稽查核。(四)原告雖提示製成品直接材料耗用明細表
，然僅記載耗用銅及把手或銑鐵，未詳細記載各種規格製成品之原物料實際耗用情形
，依原告提示部分產品目錄簡介，產品少者有六部分，多者有十數部分組合而成，各
該部分係使用鉛、黃銅、青化銅、鐵弗龍、鋼鑄或鋼板等不同材料製造，其耗用原物
料亦均有不同，原告未詳載各該產品原物料實際耗用量，又未能提示其他相關資料文
據供核，致本期原物料進、耗、存無法查核。因原告本期成本紀錄不健全、帳載不齊
全，致營業成本無法勾稽查核，依首揭規定按同業利潤標準毛利率百分之二十三核定
營業成本為五一、八八八、九九七元，營業毛利為一五、四九九、三一一元，減除列
報營業費用七、九七○、八七二元，營業淨利為七、五二八、四三九元，較全部營業
收入淨額按同業利潤標準核定之所得為高，乃改按其他金屬製品製造業（行業標準代
號三四○九－九九）之同業利潤標準純利率百分之十核定原告營業淨利為六、七三八
、八三○元，加計非營業收入一四三、六○八元，核算全年所得額為六、八八二、四
三八元，本案於復查時准予認列非營業損失一九一、三五九元，乃變更核定全年所得
額為六、六九一、○七九元。訴願時原告以其銷貨發票品名欄已分別載明凡而產品名
稱如閘門凡而、球塞凡而、半開凡而，及凡而規格如（1/4"，3/8"，1/2"，1"，3"，
4"）等，且部頒通常水準，亦是以凡而品名及規格作為計算耗用率之標準，其自行生
產銷售凡而產品計三十七類連同買進供銷之凡而貨品十九類，總計逾五十類，惟原料
銅進貨時均有送貨單明確載明送貨數量及品名，發票數量欄中雖僅記載一批，惟其採
購人員已依送貨單記載之數量，以鉛筆註記於發票上，復查階段提示銷貨簿、進貨簿
、存貨簿，物料明細分類帳係依據物料之種類分別記載各料之收、發、存，金額及數
量，又鉛係於鎔化銅之過程中，為使其更活潑化之添加物，而青化銅係表面處理之化
學物，至於鐵弗龍、鋼鑄及鋼板亦為物料，其將此等物料以分攤之方式計入成本，並
無不合等資為爭議，復查嗣經被告再依原告提示之帳證資料及文據查核結果：(一)原告
自認本期製造及買賣產品逾五十類，舉如其中凡而1/2"一型，自行分類計有一五一○
○BRASS STOP &WASTE VALVE 1/2"SWS ，一五二○○BRASS BOILER DRANS 1/2"BD-1
，七九三○○BRASS HOSE BIBB 1/2"SC-5等等，其同一尺寸之凡而，無論規格、造型
、配件、重量及價格均有不同，銷貨發票僅開立1/2"凡而，究係何類，難以認定，所
訴銷貨發票已分別載明品名規格一節，不足採信。(二)原告本期原料銅紀錄，訴稱已由
採購人員根據送貨單數量於發票上以鉛筆註記一節，經核原告提示之進貨及銷貨發票
憑證，均係同一人員所為，應為帳務人員臨時註記，所訴核不足採。(三)觀諸原告提示
之產品型錄簡介，其零組件部分係由鉛、青化銅、鋼鑄等不同金屬材料鑄造組合而成
，所訴鉛係鎔化銅之添加物，顯與事實不符，不足採信。(四)又原告編製成品直接材料
明細表僅粗列原物料項目，未詳實記載各類品名、規格、型號產品所實際耗用原物料
之明細，例如：凡而1/2"型產品、製成品直接原料明細表列報耗用銅或銅加銑、鋅等
，然依原告所提示六類產品簡介中產品種類計有ＴＹＴ三○一、ＴＹＴ三○二、ＴＹ
Ｔ三○三、ＴＹＴ三○五、ＴＹＴ三○六及ＴＹＴ六一五等六種規格型號，而其中Ｔ
ＹＴ三○一及ＴＹＴ三○二兩類計耗用生銅、鐵條、鋁等十二項材物料，ＴＹＴ三○
三則耗用鋼、黃銅及生銅等十項材物料，其餘各類產品亦如此，各類產品依品名、規
格及型號之不同，其耗用材物料數量亦有不同，如同為凡而3/4"型產品型號ＴＹＴ三
○一及ＴＹＴ三○二兩類產品規格為Ｌ四九、Ｈ八五、Ｄ五六、Ｃ六三，而型號ＴＹ
Ｔ三○三則為Ｌ五五、Ｈ五○、Ｅ一○二、Ｄ十六，另型號ＴＹＴ三○五及ＴＹＴ三
○六規格Ｌ六○、Ｈ四四、Ｌ１八○等等（詳第○九九頁），原告僅列耗用銅或銅
加銑材物料，顯與事實不合。且以銷貨發票存根聯反推各類產品之生產及銷貨數量，
與產品規格、型號不符，致營業成本仍無法依帳證資料勾稽查核。是被告復查之原處
分並無不合，訴經訴願、再訴願決定均持與被告相同之論見，請駁回原告之訴等語。
　　理　由
按「稽徵機關進行調查或復查時，納稅義務人應提示有關各種證明所得額之帳簿、文
據；其未提示者，稽徵機關得依查得之資料或同業利潤標準，核定其所得額。」為行
為時所得稅法第八十三條第一項所規定。又「本法第八十三條所稱帳簿文據，其關係
所得額之一部或關係課稅年度中某一期間之所得額，而納稅義務人未能提示者，稽徵
機關得該部分依查得之資料或同業利潤標準核定其所得額。」「帳簿文據，其關係所
得額一部而未能提示者，依所得稅法施行細則第八十一條之規定辦理。但其核定所得
額，以不超過當年度全部營業收入依同業利潤標準核定之所得額為限。」復為行為時
所得稅法施行細則第八十一條及營利事業所得稅查核準則（以下簡稱查核準則）第六
條第一項所明定。所謂未提示，兼指帳簿文據全部未提示，或雖提示而有不完全、不
健全或不相符者，均有其適用。本件原告八十一年度營利事業所得稅結算申報，列報
全年所得額四四二、五○五元，被告以原告逾期未提示帳簿憑證及有關文據供核，乃
依其他金屬製品製造業之同業利潤標準（行業標準代號三四○九－九九）純利率百分
之十核定其營業淨利為六、七三八、八三○元，加計非營業收入一四三、六○八元，
核定其全年所得額為六、八八二、四三八元，原告申請復查結果，原處分准予增列非
營業損失一九一、三五九元，變更核定全年所得額為六、六九一、○七九元。原告不
服，循序提起行政訴訟，主張：原告後送資料明確可查，不能仍按同業利潤標準核定
所得額，而製造業之營業成本係包括材料耗用、直接人工及製造費用，原告直接人工
及製造費用尚可查核，僅材料耗用無法查核，應依行為時營利事業所得稅查核準則第
五十八條規定之順序，查核其材料費用，再併同直接人工及製造費用核定其營業成本
。原告本期進貨無數量單價之進貨金額佔原告全年材料耗用金額不到百分之六，有百
分之九十四以上材料耗用皆可查核，不應全面逕行核定。原告按產品種類、規格、攻
牙、客戶別，重編成品產、銷、存表，原料進、耗、存表，直接材料明細表及單位成
本分析表，皆產銷產品已依規格不同記載於發票存根聯，依本院判決意旨，應被告由
重行查核決定，始稱合法云云。經查：就原告復查時提示之帳證資料與發票所載交易
日期、品名、數量及相關成本帳載記錄相互核對，仍有下列情形致製造成本無法依行
為時查核準則第五十八條順序查核原物料耗用及勾稽其產品產銷存；(一)依據銷貨發票
存根聯勾稽核對，其中銷貨品名「凡而」，未詳細記載產品型號規格者頗多，而本期
製造及銷售是項貨品多達四十餘類，該等發票存根聯雖經原告反推以鉛筆加註編號歸
類，惟無詳細型號規格，又無其他資料可資佐證，本期產銷無法查核。(二)本期原料銅
進貨紀錄，自一月十二日至十二月十二日有十九批次進貨發票品名僅載為銅或銅條一
批，未載明其單價及數量，復查時雖以鉛筆註記推算其數量及單價，惟本期原料銅之
實際進貨數量及單價為何，原告未能提示其他資料供核，亦無從查核。(三)存貨帳本期
記載進貨種類有銅、鋅、銑把手及湯匙把手等項，惟總帳載明尚有物料：帽7\16青銅
、特弗龍中口、錏條、銅零件，精製樹脂砂、青銅、鹽酸、青化銅、鋼珠、鋼板、螺
絲及磨光丸等項進貨金額為三、四二○、○○○元，原告平時未紀錄領用情形，僅於
年底一次全部轉入營業成本，且物料進貨亦僅記載金額而未載明單位及數量，致物料
耗用無法勾稽查核。(四)原告雖提示製成品直接材料耗用明細表，然僅記載耗用鋼及把
手或銑鐵，未詳細記載各種規格製成品之原物料實際耗用情形，依原告提示部分係使
用鉛、黃銅、青化銅、鐵弗龍、鋼鑄或銅板等不同材料製造，其耗用原物料亦均有不
同。原告未詳載各該產品原物料實際耗用量，又未能提示其他相關資料文據供核，致
本期原物料進、耗、存無法查核。原告本期成本紀錄不健全、帳載不齊全，致營業成
本無法勾稽查核，乃依首揭規定按同業利潤標準毛利率百分之二十三核定營業成本為
五一、八八八、九九七元，營業毛利為一五、四九九、三一二元，減除列報營業費用
七、九七○、八七二元，營業淨利為七、五二八、四三九元，較全部營業收入淨額按
同業利潤標準核定之所得為高，乃改按其他金屬製品製造業（行業標準代號三四○九
－九九）之同業利潤標準純利率百分之十核定原告營業淨利為六、七三八、八三○元
，加計非營業收入一四三、六○八元，核算全年所得額為六、八八二、四三八元，准
予認列非營業損失一九一、三五九元，乃變更核定全年所得額為六、六九一、○七九
元，原告於一再訴願決定時均重編帳簿資料供核，惟依原告訴願時補提之帳證資料及
文據，經被告重核，仍有四點顯與事實不符之帳冊不全之情形，業據訴願決定論明在
，而原告提起行政訴訟時又提出重編之帳證資料之成品產銷存明細表、原料進耗存
明細表、直接材料明細表及單位成本分析表，既係重編之帳證資料，足證其復查及一
再訴願決定程序所提示之帳簿文據雖提示而有不完全、不健全或不相符之情形，致原
告本期產品產銷、存無法勾稽查核，其原物料未能依帳證資料查核，自無營利事業所
得稅查核準則第五十八條規定順序之適用，從而原告所訴各節，均無足取，本件原處
分揆諸首揭規定及說明，洵無違誤，一再訴願決定，遞予維持，俱無不合，原告起訴
意旨，難謂為有理由，應予駁回。
據上論結，本件原告之訴為無理由，爰依行政訴訟法第二十六條後段，判決如主文。
中    華    民    國     八十七      年      四      月     二十四      日
                    行 政 法 院 第 三 庭
                                審 判 長 評  事      陳  石  獅
                                         評  事      趙  永  康
                                         評  事      高  啟  燦
                                         評  事      蔡  進  田
                                         評  事      鄭  淑  貞
右  正  本  證  明  與  原  本  無  異
                                         法院書記官  陳  佩  玲
中    華    民    國     八十七      年      四      月      三十       日
